【裁判字號】    89,訴,18
【裁判日期】    900315
【裁判案由】    重利
【裁判全文】
臺灣臺南地方法院刑事判決                            八十九年度訴字第一八號
    公  訴  人  臺灣台南地方法院檢察署檢察官
    被      告  乙○○
    選任辯護人  林瑞成
    被      告  甲○○
右列被告因重利案件，經檢察官提起公訴 (八十八年度偵字第六二八一號、八十八年
度偵字第一三六八一號)，本院判決如左：
    主  文
乙○○連續幫助乘他人急迫，貸以金錢，而取得與原本顯不相當之重利，累犯，處有
期徒刑伍月，如易科罰金以參佰元即新台幣玖佰元折算壹日。扣案商業本票影本捌張
、支票影本貳張均沒收之。
甲○○無罪。
    事  實
一、乙○○曾因詐欺罪於民國八十三年間，經台灣高等法院判處有期徒刑一年二月確
    定，於八十六年二月二十三日執行完畢，猶不知悔悟，因住址年籍均不詳之女子
    「李淑芬」自民國八十六年十月間起至八十八年二月間止，連續在聯合報刊登分
    類廣告，以不詳號碼之電話為聯絡工具，供急迫、輕率或無經驗之不特定人借款
    ，收取相當於月息八百分之重利，其方式有二種，其一為以合會方式每新台幣（
    下同）三萬元一會，須開立六萬元之本票後，李女即交付二萬二千五百元予借款
    人，但借款人每日須付一千元予李女直到一個月止，亦即借三萬元一個月利息三
    萬七千五百元，另一方式為每借一萬元，開立二萬元本票，李女交付二千元予借
    款人，但借款人每八日須付二千元利息，直到付清一萬元本金止，乙○○明知李
    淑芬上開重利情事，仍基於幫助重利之意思，單獨或與李淑芬向丙○○○等催討
    借款及利息。嗣於八十八年二月十一日二十二時許，經警在台南縣歸仁鄉○○路
    四八二號四樓之二查獲乙○○，由其身上起出丙○○○於八十六年十二月間向李
    淑芬借款而簽發交付李女之商業本票影本八張、支票影本二張，而循線查獲。
二、案經台南縣警察局歸仁分局報請及台灣台南地方法院檢察署檢察官自動偵查起訴
    。
    理  由
一、訊據被告乙○○對於右揭持有被害人丙○○○向李淑芬借款而簽發交付李女之商
    業本票影本八張、支票影本二張為警查獲之事實供承不諱，但否認有與李淑芬共
    同重利之犯行，辯稱：其經營化妝品業務，登廣告徵經銷商，八十七年底，李淑
    芬前來應徵經銷化妝品工作，交付上揭本票及支票影本，向其說如果有經過借款
    人處，請其順便去問簽發票據人在不在，能不能付款云云；惟查：右揭事實，業
    據被害人即借款人丙○○○於警訊中陳述綦詳（卷附台南縣警察局歸仁分局八十
    八年四月十五日偵訊筆錄），其於檢察官偵查中復證稱：其借錢都是去台南市國
    賓大樓找李小姐借，後來熟了，她說等一下，就拿錢借其，其不知有別人，又頂
    其店的老闆娘說乙○○有幾次去麵店裡討債，是跟李小姐一起去的等語（見卷附
    台灣台南地方法院檢察署八十八年六月二十四日訊問筆錄），足見被告確有前往
    被害人經營之麵店催討李淑芬所借高額利息債務之情事，此外尚有為警查扣之本
    票影本八張、支票影本二張在卷可資佐證。綜上所述，李淑芬向被害人丙○○○
    收取之高利，已遠逾法定最高利率週年利率百分之二十以上，為與原本顯不相當
    之重利，另觀之其收取之利息甚重，均足認為趁借款人出於急迫，始為借貸。被
    告乙○○所辯洵屬畏罪卸責之詞，要無可採。本件並無極積證據足以證明，被告
    乙○○與正犯李淑芬有犯意之聯絡，其所為催討債務之行為，亦非重利犯罪構成
    要件之行為，更無分贓情事，是其替李淑芬索債之行為應僅係基於幫助之意思。
    本件事證明確，其幫助重利犯行洵堪認定。
二、核被告乙○○乘他人急迫，貸以金錢，而取得與原本顯不相當之重利，所為係犯
    刑法第三百四十四條之重利罪。公訴意旨認被告所為應依刑法第三百四十五條之
    常業重利罪，但尚查無積極證據足以證明李淑芬有恃此營生之犯意，是其認李淑
    芬係常業重利，及被告乙○○與其有共犯關係，均有未洽，惟起訴之基本社會事
    實相同，爰依法變更起訴法條，併予敘明。被告乙○○多次幫助重利之犯行，時
    間緊接，犯罪構成要件相同，顯係基於概括犯意反覆為之，為連續犯，應依刑法
    第五十六條規定，以一罪論，並加重其刑。查被告乙○○曾因詐欺罪於八十三年
    間，經台灣高等法院判處有期徒刑一年二月確定，於八十六年二月二十三日執行
    完畢，有台灣高等法院被告全國前案紀錄表一份在卷可按，其於五年以內再犯本
    件有期徒刑以上之本罪，為累犯，依刑法第四十七條規定，遞加重其刑。其係基
    於幫助之犯意，而為構成要件以外之行為，為幫助犯，依刑法第三十條之規定，
    按正犯之刑減輕之，並依先加後減之原則加減其刑。爰審酌被告乙○○有詐欺等
    前科，仍不知悔改，其年輕力盛不知謀取正職，幫助人圖得重利，惡性非輕，犯
    罪後態度等一切情狀，量處如主文所示之刑，並諭知易科罰金之折算標準，以資
    懲儆。扣案商業本票影本八張、支票影本二張，均為正犯李淑芬犯罪所得之物，
    皆依法沒收之。
三、公訴意旨另以：被告甲○○與年籍均不詳之女子「李淑芬」基於共同常業重利犯
    罪之聯絡，由李淑芬負責與借款者接洽及貸與款項，被告甲○○負責本利之催討
    ，自八十六年十月間起至八十八年二月間止，連續在聯合報刊登分類廣告，以不
    詳號碼之電話為聯絡工具，供急迫、輕率或無經驗之不特定人借款，收取相當於
    月息八百分之重利。因認被告甲○○涉有刑法第四百四十五條之常業重利罪等語
    。按犯罪事實應依證據認定之，無證據不得推定其犯罪事實；又不能證明被告犯
    罪者，應諭知無罪之判決；刑事訴訟法第一百五十四條、第三百零一條第一項分
    別定有明文。又認定不利於被告之事實，須依積極證據，苟積極證據不足為不利
    於被告事實之認定時，即應為有利於被告之認定，更不必有何有利之證據（最高
    法院三十年上字第八一六號判例參照）。再事實之認定，應憑證據，如未能發現
    相當證據，或證據不足以證明，自不能以推測或擬制之方法，為裁判基礎（最高
    法院四十年台上字第八六號判例參照）。訊據被告甲○○堅詞否認有常業重利之
    犯行，辯稱：其並不認識李淑芬、乙○○，也不認識被害人丙○○○，可能因身
    分證被冒用申請電話登刊登廣告等語。雖被害人丙○○○於警訊中稱：都是李小
    姐和楊先生到其開設的老夫子牛肉麵店收帳等語，而李淑芬刊登廣告所用之電話
    號碼（○六）0000000號，是以甲○○名義申請裝設（見中華電信股份有
    限公司台南營運處八十八年七十七日函）。惟查，本院審理時及檢察官偵查中均
    提示甲○○口卡給被告乙○○指認，其並認識甲○○（見卷附台灣台南地方法院
    檢察署檢察八十八年十月二十七日訊問筆錄、本院八十九年十月十一日訊問筆錄
    ），且被告甲○○確於八十七年、八十八年間有多次遺失身分證之情形，有嘉義
    市東區戶政事務所九十年一月二十日九十嘉市東戶資字第○二七號函在卷可稽，
    是其所辯因身分證遺失而被冒用申請電話乙節，尚屬可採，自不能遽認定其確有
    與李淑芬有常業重利犯意之聯絡或行為分擔。據上所陳，本件依調查所得證據尚
    不足以證明被告甲○○有常業重利之犯行，此外復查無其他積極證據足資證明被
    告甲○○有右述犯行，揆諸首開說明，犯罪尚屬不能證明，自應為其無罪之諭知
    。
據上論斷，應依刑事訴訟法第二百九十九條第一項前段、第三百條、第三百零一條第
一項，刑法第五十六條、第三百四十四條、第四十七條、第三十條、第四十一條第一
項前段、第三十八條第一項第二款，罰金罰鍰提高標準條例第一條前段、第二條，判
決如主文。
本案經檢察官葉耿旭到庭執行職務
中      華      民      國    九十        年      三      月    十五    日
                                  臺灣臺南地方法院刑事第一庭
                                      法  官  謝瑞龍
右正本證明與原本無異。
如不服本判決，應於判決送達後十日內向本院提出上訴狀( 應附繕本 )。
                                      書記官  劉岳文
中      華      民      國    九十        年      三      月    十五    日
附錄本案論罪科刑法條全文：
刑法第三百四十四條
    乘他人急迫、輕率或無經驗，貸以金錢或其他物品，而取得與原本顯不相當之重
    利者，處一年以下有期徒刑、拘役或科或併科一千元以下罰金。


司法院資訊處製作；財團法人民間司法改革基金會備份。
